【裁判字號】    94,訴,3549
【裁判日期】    951031
【裁判案由】    商標異議
【裁判全文】
臺北高等行政法院判決
                                    94年度訴字第03549號
                              .
原      告  日商‧寺岡製作所股份有限公司
代  表  人  甲○○○○
訴訟代理人  林志剛律師
            楊憲祖律師
            黃闡億律師
被      告  經濟部智慧財產局
代  表  人  蔡練生（局長）
訴訟代理人  李澤豔
            丙○○
參  加  人  寺岡科技股份有限公司
代  表  人  乙○○（董事長）
上列當事人間因商標異議事件，原告不服經濟部中華民國94年9
月14日經訴字第09406135460 號訴願決定，提起行政訴訟，本院
判決如下：
    主  文
原告之訴駁回。
訴訟費用由原告負擔。
    事  實
一、事實概要：原告於民國（下同）92年4 月29日以「TERAOKA
    及圖」商標，指定使用於當時商標法施行細則第49條所定商
    品及服務分類表第16類之事務用及文具用膠帶、膠帶、紙箱
    、紙袋、紙製垃圾袋、紙製窗簾等商品，向被告申請註冊，
    經被告審查核准列為註冊第0000000 號商標（下稱系爭商標
    ，圖樣如附圖1 所示）。嗣參加人於93年5 月25日以系爭商
    標有違商標法第23條第1 項第13款之規定，檢具註冊第
    974157號商標（下稱據以異議商標，圖樣如附圖2 所示），
    對之提起異議，經被告審查，以94年5 月5 日中台異字第
    930582號商標異議審定書為系爭商標之註冊應予撤銷之處分
    。原告不服，提起訴願，遭決定駁回，遂提起行政訴訟。本
    院因認本件撤銷訴訟之結果，參加人之權利或法律上利益將
    受損害，爰依職權裁定命獨立參加被告之訴訟。
二、兩造聲明：
    (一)原告聲明：
      1.訴願決定及原處分均撤銷。
      2.訴訟費用由被告負擔。
    (二)被告聲明：
      如主文所示。
三、兩造之爭點：
    系爭商標是否有違商標法第23條第1 項第13款之規定，不得
    註冊？
    (一)原告主張：
      1.原處分認為系爭商標與據以異議之註冊第974157號「
        TERAOKA 及圖」商標均有相同之外文「TERAOKA 」，應
        屬構成近似之商標，且系爭商標指定使用之紙箱、紙袋
        、紙製垃圾袋等商品，與據以異議商標指定使用之紙袋
        、紙箱、紙筒、紙盒、紙製垃圾袋等商品之用途、功能
        相近，二者應屬同一或類似之商品，一般消費者極可能
        對二商標產生混淆誤認，應有商標法第23條第1 項第13
        款「商標相同或近似於他人同一或類似商品或服務之註
        冊商標或申請在先之商標，有致相關消費者混淆誤認之
        虞者，不得註冊」規定之適用，訴願決定亦採相同見解
        。惟查：
        按「雖然本法修正後之諸多條文將混淆誤認之虞與商標
        近似及商品／服務類似併列，然而真正形成商標衝突的
        最主要原因，也是最終的衡量標準乃在於相關消費者是
        否會混淆誤認。至於商標的近似及商品／服務的類似，
        應該是在判斷有無『混淆誤認之虞』時，其中的二個參
        酌因素，而條文中之所以特別提列出這二個參酌因素作
        為構成要件，是因為『混淆誤認之虞』的成立，這二個
        因素是一定要具備的。不過在反面推論時，則要注意，
        在商標近似及商品／服務類似要件具備的情形下，雖然
        導致有混淆誤認之虞的機率極大，但並非絕對必然的，
        有可能因為其他重要因素的存在，例如二商標在巿場已
        併存相當時間，均為商品／服務相關消費者所熟悉，多
        能加以區辨，而無混淆誤認之虞。因此，在商標近似及
        商品類似之因素外，若存在其他相關因素，應儘可能予
        以參酌考量，才能較為準確掌握有無混淆誤認之虞之認
        定。」「若相關因素已然呈現於審查資料中，則應儘可
        能予以綜合斟酌，俾所為有無混淆誤認之虞之判斷，得
        更與巿場交易之實際情形相契合」此有「『混淆誤認之
        虞』審查基準」第2 點及第4 點第2 段可供參照。又，
        該審查基準第5.2.13點表示：「由於混淆誤認各相關因
        素的強弱都可能影響對其他因素的要求程度，因此對商
        標近似之判斷，除了判斷是否近似外，若能進一步論述
        其近似的程度，在判斷混淆誤認上更為有用且有其必要
        性。按雖同為構成近似，然二商標僅讀音近似，與二商
        標讀音、外觀及觀念均近似，其近似之程度即有不同。
        此一近似程度之探討及論述，一方面有助於衡量對於其
        他混淆誤認因素的要求程度，再者，也可以在個案的爭
        議處理上，讓當事人更清楚瞭解個別案件的審酌理由，
        使商標主管機關的處分，除了符合一致性的原則外，也
        能兼及個案的妥當性。」據此，審酌商標識別性之強弱
        、商標是否近似暨其近似之程度、實際混淆誤認之情事
        、系爭商標之申請人是否善意等判斷有無混淆誤認之虞
        的參考因素（「混淆誤認之虞」審查基準）第4 點參照
        ），足以認定系爭商標與據以異議商標間並無混淆誤認
        之虞：
        (1)「TERAOKA」之識別力較弱：
          按「商標之文字、圖形、記號、顏色、聲音、立體形
          狀或其聯合式，對於商品／服務之相關消費者所呈現
          識別商品／服務來源之功能，因其商標特徵的不同而
          有強弱之別。原則上創意性的商標識別性最強，而以
          習見事物為內容的任意性商標及以商品／服務相關暗
          示說明為內容的暗示性商標，其識別性即較弱。」（
          「混淆誤認之虞」審查基準第5.1 點參照），經查，
          系爭商標與據以異議商標雖有相同之「TERAOKA 」字
          樣，惟該文字乃日本人普遍的姓氏「寺岡」的羅馬拼
          音（其平假名為，其發音即為TERAOKA），
          並非異議人獨創之文字，且「TERAOKA 」字樣使用於
          商標就猶如我國使用「趙」、「陳」、「張」等姓氏
          於商標上時，無法確實區辨其商品或服務之確切來源
          ，雖然日語並非我國語言，惟依吾人一般生活經驗，
          坊間有相當多日語教學機構，學習日語的人數僅次於
          英語，在「TERAOKA 」為日本人姓氏「寺岡」的羅馬
          拼音的情形下，其識別商品來源的功能即相對較弱。
        (2)二造商標並不近似，縱使達到近似商標門檻，其近似
          程度亦較低：
          就二造商標圖樣整體為觀察，據以異議商標另含有
            倒三角形漸層設計之「        」圖形；系爭商標
            於「TERAOKA」字樣上方另有佔據整體商標比例極
            大之「        」圖形，二造商標雖有相同之「
            TERAOKA」字樣，惟該文字為日本人普遍的姓氏「
            寺岡」的羅馬拼音，其識別力較弱，二造商標既另
            有上開可資區辨的顯著圖形，具有普通知識經驗之
            消費者，於購買時施以普通所用之注意，對二造商
            標應無產生混同誤認之虞，二造商標應非屬構成近
            似之商標。
          退步言之，縱使認為二造商標因同樣含有「
            TERAOKA」字樣，而已達近似商標門檻，惟二造商
            標間仍有上開引人注意的圖形可資區辨，足認其近
            似程度較低。
        (3)審酌實際有無混淆誤認情事：
          原告長久使用「TERAOKA」字樣於商品上：
            原告公司早於西元1943年即成立，原使用「
            」商標，該商標即含有原告公司名稱特取部分「寺
            岡」之發音「TERAOKA 」，原告公司至遲於西元
            1979年起即銷售該商標產品至台灣原告公司並自西
            元2004年1 月起開始使用系爭商標圖樣。
          與據以異議商標圖樣相同之商標早經日本寺岡精工
            株式會社註冊在案：
            參加人公司為日本寺岡精工株式會社在台灣的業務
            發展及技術支援中心，應屬日本寺岡精工株式會社
            在台代理商性質，而日本寺岡精工株式會社除於日
            本以據以異議商標圖樣作為商標申請註冊外，亦早
            於79年以相同圖樣作為商標，指定使用於各種標籤
            印刷機、包裝機、台秤等商品，在台灣申請註冊多
            件商標，上開商標與原告含有「TERAOKA 」字樣之
            商標及系爭商標已併存消費巿場上相當長久時間。
          參加人公司並未實際生產、銷售據以異議商標所指
            定使用之商品：
            經檢索參加人公司相關資料，發現參加人公司銷售
            之商品為資料收集器、電子分析天平、電子天平、
            標籤秤、電子台秤、電腦值付機、自動包裝機等商
            品，並未實際生產、銷售據以異議商標所指定使用
            之事務用及文具用膠帶、膠帶、雙面膠帶、事務用
            及家庭用膠水、漿糊、封蠟等商品，因而在實際交
            易巿場上並無使消費者對二造商標產生混淆誤認之
            可能。
        (4)原告善意使用「TERAOKA」字樣於系爭商標上：
          「TERAOKA 」為原告公司代表人姓氏及原告公司名稱
          特取部分「寺岡」日文的羅馬拼音，且原告至遲於昭
          和44年（即西元1969年）即使用「TERAOKA 」字樣於
          商標上，系爭商標圖樣上之圖形則為原告所獨創，系
          爭商標並非抄襲據以異議商標而來，原告並無引起相
          關消費者混淆誤認之意圖，足堪認定。
      2.綜上所述，二造商標非屬近似之商標，退步言之，二造
        商標圖樣之近似程度縱已達近似商標門檻，惟審酌「
        TERAOKA 」字樣之識別力相對較弱、二造商標間另有引
        人注意的圖形可資區辨、原告長久使用「TERAOKA 」字
        樣於商品上、參加人公司並未實際生產、銷售據以異議
        商標所指定使用之商品及原告善意使用「TERAOKA 」字
        樣於系爭商標上等情形，相關消費者對於二造商標所表
        彰之產製主體或銷售來源應無產生混淆誤認之虞，系爭
        商標應無商標法第23條第1 項第13款所規定之不得註冊
        事由，原處分及訴願決定實有違誤，為此敬請判決如訴
        之聲明，以保原告權益，並藉維法制。
    (二)被告主張：
      1.商標法第23條第1 項第13款明定，商標「相同或近似於
        他人同一或類似商品或服務之註冊商標或申請在先之商
        標，有致相關消費者混淆誤認之虞者」，不得註冊。所
        謂有致消費者混淆誤認之虞，係指商標給予消費者的印
        象，可能致使消費者混淆而誤認商品／服務之來源，包
        括誤認來自不同來源的商品／服務以為來自同一來源，
        或者誤認二商標之使用人間存在關係企業、授權關係、
        加盟關係或其他類似關係。而判斷是否有混淆誤認之虞
        ，被告公告之「混淆誤認之虞」審查基準，列有各項相
        關參考因素。其中商標近似及商品類似二項要素，依前
        揭法條規定為必須具備之要件。其他參酌要素則視個案
        中是否存在而為斟酌。
      2.本案應審酌之相關因素如下：
        (1)商標是否近似暨其近似之程度
          商標近似係指二商標予人之整體印象有其相近之處，
          若其標示在相同或類似的商品／服務上時，以具有普
          通知識經驗之消費者，於購買時施以普通之注意，可
          能會有所混淆而誤認二商品／服務來自同一來源或誤
          認不同來源之間有所關聯（審查基準5.2.1 參照）。
          商標近似之判斷得就二商標外觀、觀念及讀音為觀察
          。查本件系爭註冊第0000000 號「TERAOKA 及圖」商
          標圖樣，與據以之註冊第974157號「TERAOKA 及圖」
          商標圖樣相較，二者主要部份均有相同之外文「
          TERAOKA 」，以具有普通知識經驗之消費者，於購買
          時施以普通之注意，可能會有所混淆而誤認二商品／
          服務來自同一來源或雖不相同但有關聯之來源，應屬
          構成近似之商標。
        (2)商品／服務是否類似暨其類似之程度
          商品類似係指二個不同的商品，在功能、材料、產製
          者或其他因素上具有共同或關聯之處，如果標上相同
          或近似的商標，依一般社會通念及市場交易情形，易
          使商品消費者誤認其為來自相同或雖不相同但有關聯
          之來源，則此二個商品間即存在類似的關係（審查基
          準5.3. 1參照）。查系爭註冊第0000000 號商標指定
          使用之紙箱；紙袋；紙製垃圾袋等商品，與據以註冊
          第974157號商標指定使用之紙袋、紙箱、紙筒、紙盒
          、紙製垃圾袋等商品，二者用途、功能相近，復常來
          自相同之產製業者，或透過相同之行銷管道及販賣場
          所進行銷售，依一般社會通念及市場交易情形，易使
          一般消費者誤認其為來自相同或雖不相同但有關聯之
          來源，應屬同一或類似之商品。
      3.本案綜合兩造商標構成近似、商品類似之程度等因素加
        以判斷，一般消費者極有可能誤認二商標之商品為同一
        來源之系列商品，或者誤認二商標之使用人間存在關係
        企業、授權關係、加盟關係或其他類似關係，而產生混
        淆誤認之情事，應有商標法第23條第1 項第13款規定之
        適用。
      4.至原告指稱外文「TERAOKA 」係日本普通常見之姓氏「
        寺岡」之羅馬拼音，並非關係人獨創之文字，其識別性
        較弱，況二造商標分別搭配有差異顯著之圖形，又含有
        「TERAOKA 」文字之商標早於10年前即開始在台灣使用
        ，亦持續進口至台灣銷售，且委託台灣公司以OEM 方式
        生產該公司商品，另系爭商標與據爭商標在日本於同一
        或類似商品已有並存註冊之事實，應不致使消費者產生
        混淆誤認之虞等語，惟據原告檢送之證據資料觀之，附
        件6 中文型錄上所標示之商標圖樣為錨圖形及「ANCHOR
        BRAND」，並無「TERAOKA 」字樣，附件7 日文型錄雖
        以外文「TERAOKA 」與錨圖形及「ANCHOR BRAND」並列
        使用，然該型錄是否於國內市場流通並無資料可稽，另
        附件8 原告商標商品輸入台灣之銷售實績資料，徵諸其
        發票或裝運單上所列載品名為"Anchor" Brand或"
        Teraoka Anchor" Brand，與系爭商標圖樣仍屬有別，
        尚難逕認系爭商標業經原告使用已為國內相關業者或消
        費者所知悉而無致消費者產生混淆誤認之虞，況查我國
        並非日文語系之國家，以外文「TERAOKA 」在我國獲准
        註冊者亦非多見，難謂其識別性較為微弱，另按各國法
        制有別，國情各異，審查基準並不一致，則系爭商標與
        據爭商標在日本並存註冊之情形，尚難執為其有利之論
        據。
      5.綜上論述，被告原處分洵無違誤，敬請駁回原告之訴。
    (三)參加人主張：
      1.國內超級市場及所有包裝業無人不知據以異議商標，其
        著名已經一、二十年。至原告主張在日本類似據以異議
        商標與系爭商標併存使用乙節，是在不同種類之商品上
        。
      2.參加人公司確有銷售據以異議商標指定使用之事務用及
        文具用膠帶、膠帶、雙面膠帶、事務用及家庭用膠水、
        漿糊、封蠟等商品，此有參加人公司之產品目錄、銷售
        上開商品之統一發票及參加人之網站資料等，可資證明
        ；是原告主張參加人公司並未實際生產、銷售據以異議
        商標所指定使用之商品云云，顯非實情。
    理  由
一、按商標「相同或近似於他人同一或類似商品或服務之註冊商
    標或申請在先之商標，有致相關消費者混淆誤認之虞者」，
    不得註冊，為商標法第23條第1 項第13款本文所規定。所謂
    「有致相關消費者混淆誤認之虞」者，係指兩商標因相同或
    構成近似，致使相關消費者誤認為同一商標，或雖不致誤認
    二商標為同一商標，但極有可能誤認二商標之商品／服務為
    同一來源之系列商品／服務，或誤認二商標之使用人間存在
    關係企業、授權關係、加盟關係或其他類似關係而言。而判
    斷有無混淆誤認之虞，則應參酌商標識別性之強弱、商標之
    近似及商品／服務類似等相關因素之強弱程度、相互影響關
    係及各因素等綜合認定是否已達有致相關消費者產生混淆誤
    認之虞。
二、本件原告於92年4 月29日以「TERAOKA 及圖」商標（圖樣如
    附圖1 所示），指定使用於當時商標法施行細則第49條所定
    商品及服務分類表第16類之事務用及文具用膠帶、膠帶、紙
    箱、紙袋、紙製垃圾袋、紙製窗簾等商品，向被告申請註冊
    ，經被告審查核准列為註冊第0000000 號商標；嗣參加人於
    93年5 月25日以系爭商標有違商標法第23條第1 項第13款之
    規定，檢具註冊第974157號商標（圖樣如附圖2 所示），對
    之提起異議；案經被告審查，認系爭商標與據以異議商標圖
    樣相較，二者主要部分均為相同之外文「TERAOKA 」，以具
    有普通知識經驗之相關消費者，於購買時施以普通之注意，
    可能會有所混淆而誤認二商品來自同一來源或雖不相同但有
    關聯之來源，應屬構成近似之商標；又二者復均指定使用於
    紙箱、紙袋、紙製垃圾袋、紙筒、紙盒等同一或類似商品，
    有致相關消費者產生混淆誤認之虞，乃為系爭商標之註冊應
    予撤銷之處分。原告不服，依序提起訴願及行政訴訟；兩造
    及參加人之主張各如事實欄所載，其爭點厥為系爭商標是否
    有違商標法第23條第1 項第13款之規定，不得註冊？
三、經查，系爭商標與據以異議商標圖樣相較，二商標圖樣上均
    有相同之外文「TERAOKA」， 雖二者圖樣上尚有不同之圖形
    ，然外文「TERAOKA 」仍為二者之主要部分，予人寓目印象
    深刻，異時異地隔離觀察，二商標應屬構成近似之商標。復
    查，系爭商標指定使用商品中之紙箱、紙袋、紙製垃圾袋等
    商品，與據以異議商標指定使用商品中之紙袋、紙箱、紙筒
    、紙盒、紙製垃圾袋等商品，二者之用途及功能相近，復常
    來自相同之產製主體、行銷管道與場所，依一般社會通念及
    市場交易情形，應屬同一或類似之商品。綜合兩造商標構成
    近似、商品類似之程度等因素加以判斷，一般消費者極有可
    能誤認二商標之商品為同一來源之系列商品，或者誤認二商
    標之使用人間存在關係企業、授權關係、加盟關係或其他類
    似關係，而產生混淆誤認之情事，應有商標法第23條第1 項
    第13款規定之適用。原告起訴意旨雖稱外文「TERAOKA 」係
    日本普通常見之姓氏「寺岡」之羅馬拼音，並非參加人獨創
    之文字，其識別性較弱，況二造商標分別搭配有差異顯著之
    圖形，又含有「TERAOKA 」文字之商標早於10年前即開始在
    台灣使用，亦持續進口至台灣銷售，且委託台灣公司以OEM
    方式生產該公司商品，另系爭商標與據以異議商標在日本於
    同一或類似商品已有並存註冊之事實，應不致使消費者產生
    混淆誤認之虞等語。惟查據原告檢送之證據資料觀之，其中
    之日文型錄雖以外文「TERAOKA 」與錨圖形及「ANCHOR
    BRAND 」並列使用，然該型錄是否於國內市場流通並無資料
    可稽，另原告商標商品輸入台灣之銷售實績資料，徵諸其發
    票或裝運單上所列載品名為"Anchor" Brand或"Teraoka
    Anchor" Brand ，與系爭商標圖樣仍屬有別，尚難逕認系爭
    商標業經原告使用已為國內相關業者或消費者所知悉而無致
    消費者產生混淆誤認之虞；況查我國並非日文語系之國家，
    一般消費者尚無法從外文「TERAOKA 」之外觀即知悉其意涵
    為何，更遑論有能力判斷其為日本姓氏，自難謂其識別性較
    為微弱；另按各國法制有別，國情各異，審查基準並不一致
    ，則系爭商標與據爭商標在日本並存註冊之情形，尚難執為
    其有利之論據。是原告所訴，核非可採。
四、綜上所述，系爭商標有違商標法第23條第1 項第13款之規定
    ，應不得註冊。從而，被告所為系爭商標之註冊應予撤銷之
    處分，洵無違誤，訴願決定予以維持，亦無不合。原告訴請
    撤銷訴願決定及原處分，為無理由，應予駁回。
據上論結，本件原告之訴為無理由，依行政訴訟法第98條第3 項
前段，判決如主文。
中    華    民    國    95    年    10    月   31     日
                    第七庭審判長法  官  李  得  灶
                                法  官  黃  秋  鴻
                                法  官  李  玉  卿
上為正本係照原本作成。
如不服本判決，應於送達後20日內向本院提出上訴狀並表明上訴
理由，如於本判決宣示後送達前提起上訴者，應於判決送達後20
日內補提上訴理由書（須按他造人數附繕本）。
中    華    民    國    95    年    10    月   31     日
                                書記官  蔡  逸  萱


司法院資訊處製作；財團法人民間司法改革基金會備份。
